臺灣高等法院臺南分院民事判決　九十年度保險上易字第二號　 Ｋ
　　　上　訴　人　三商美邦人壽保險股份有限公司
　　　法定代理人　甲　○　○
　　　被上訴人　　乙　○　○
右當事人間請求給付保險金事件，上訴人對於中華民國九十年六月二十八日臺灣臺南
地方法院第一審判決（八十九年度保險字第二號）提起上訴，本院判決如左：
      主      文
上訴駁回。
第二審訴訟費用由上訴人負擔。
      事      實
甲、上訴人方面：
  一聲明：求為判決：
    (一)原判決廢棄。
    (二)右廢棄部分，被上訴人第一審之訴及假執行之請求均駁回。
    (三)第一、二審訴訟費用均由被上訴人負擔。
  二陳述：除與原判決記載相同者，茲引用之外，補稱：
    (一)證人鄧樂詩既稱墜樓之外壁塗水泥漆且抓痕云云，但報案記錄並無此項記載；
      且上訴人公司職員赴現場調查時，現場墜樓外壁實無所稱手碰觸之抓痕，則該
      證人所述既無實物可供憑採。且警員在現場調查，亦無何證人供述、或拍照取
      得該手碰觸之抓痕存在，故該證人所稱有手部抓痕云云，顯係該證人迴護之詞
      。原審亦未赴現場勘驗，被上訴人或證人鄧樂詩亦未提供原審該墜樓有手碰觸
      之照片。一般人基於求生本能，非立於本人自願意志下突然下墜或落水，未觸
      底前必然會心慌，欲以手攀住可能固定之物，乃屬正常。但伴此同時是如屬下
      墜攀物，無論外壁係粗胚或塗有水泥漆，以手攀之下墜，必然手部嚴重磨破流
      血，但本件，被上訴人被送至光田醫院時手部並無磨破之痕跡，診斷證明文件
      亦無此項記載，此即為顯著證據，顯見該證人所述不實在。被上訴人亦未舉出
      診斷證明書，以資證明其手部嚴重磨傷，顯見，被上訴人所述失足墜樓云云，
      不能成立。原判決以證人即事故地點報案人即鄰居鄧樂詩之證述謂伊於被上訴
      人墜樓前聽聞呼救，且墜樓之外壁塗水泥漆，壁外有手碰觸之抓痕，抓痕長度
      及至三樓等情，認被上訴人主張其因失足墜下，本於求生反應緊抓身旁可攀之
      物而慣性受阻，致身體墜落方向改變反轉尚非無據云云，即有瑕疵。
    (二)查事故當時之溫度如何，不得以日均溫作概括推論；台灣地區日夜溫差約在八
      至十一度間，而凌晨是一天中氣溫最低之時刻，不能以日均溫比擬；且攝氏二
      十六度是開冷氣機溫度，在亞熱帶之台灣二十五度已屬涼冷，不穿衣服易致感
      冒，應為大學生之被上訴人所知悉。不得以當天氣候為準，而應以「當時氣候
      」為據。原判決一方面稱事故地點「且四周並無人住居」，但另一方面又引用
      鄰居即報案人證人鄧樂詩之證詞，二者矛盾，四周既無人住居，如何有鄰居報
      案？四周既住有鄰居，被上訴人何以敢裸身上五樓頂乘涼。當時期為國曆八月
      初，任何人均知悉尚在暑假期間，並非冬季，無須戴口罩，被上訴人所住居之
      事故地點，復與其就學地點近鄰，應無暑假期間戴口罩之理，則被上訴人編稱
      之所以墜樓係因上頂樓收拿口罩云云，純為事後之飾卸之詞，不能採信。一般
      人如有裸睡習慣，險非至親家人，外人豈能得知？女房東是否臨訟勾串？女房
      東林美玉縱能知悉被上訴人有裸睡習慣，但其並未證述目睹有裸奔、裸行、或
      裸身上頂樓之習慣，更何況，如原判決所稱該間透天屋尚有房東一家及四位女
　　　房客住居三、四樓，則如被上訴人當時精神正常，縱有裸睡習慣，亦不致裸身
　　　外出上頂樓才是。原判決未詳於事實，且所為推論，違背經驗法則及論理法則
　　　。被上訴人係因欲向上訴人求取保險金才編稱自五樓墜下，但其手部並無磨擦
　　　外壁之擦傷。警員施谷都所稱被上訴人內衣褲尚放在二樓其房內床上，此點亦
　　　可證被上訴人係自二樓自殺墜下，而由被上訴人係雙腳先行墜地背部及腳部受
　　　傷，更可印證此自殺之事實。自殺之方式、方法不一而足，被上訴人又有服用
　　　藥物及人格分裂之現象。因此，其自殺前先脫衣再墜樓，亦屬正常。自殺之人
　　　豈有一定著好服裝之理？被上訴人既稱有裸睡之習慣，何以即無裸身自殺之自
　　　由？同理，許多人起先係自殺行為，事故中驚慌才又呼救之事例，亦所在多有
　　　。自難以被上訴人是否曾呼救作為其未自殺之證據。
    (三)一般正常人或大學女生，因於傳統習俗與禮儀，不致有所謂「裸奔」、「裸行
      」之舉；何況，租屋在外，不比在自家。有關被上訴人有無裸睡習慣問題，其
      並無任何具體之舉證。被上訴人一審雖舉其房東林素玉為證。然林素玉在一審
      係證稱「：：而原告生活的習慣，他有告訴我晚上不穿衣服睡覺，比較健康，
      而我沒有看過他不穿衣服過」，並非看見過其曾裸奔或裸行。足見，從無人見
      過被上訴人裸行過，甚至所謂其習於裸睡一節，亦屬被上訴人自己之傳聞，此
      當然不足為證。
    (四)又查警員事故發生時至現場調查，並未發現頂樓上面有原告所曬之衣服，亦未
      發現有口罩；被上訴人送醫時亦無口罩之物。當時為夏天，被上訴人為大學生
      ，無從事須戴口罩之工作，收取口罩之說應不成立，已如上述；況，被上訴人
      衣褲既在其二樓床上，則其亦無收取衣服之事實才是。五樓頂之木凳高度為何
      ？身高一六○公分之人站上去，是否即可能墜樓？該處是否有向外延伸欄竿掛
      衣服？均未據原審法院赴現場履勘並請人實地比擬，應有未盡調查之能事。更
      何況，豈有單獨將口罩外掛於陽台圍牆外之理？豈不任風吹走。一個身高一六
      ○公分之人欲取一二○公分高圍牆外之延伸物，一般不致還要佔上木凳上登高
      ，放置時亦不必然。被上訴人所述要收取外伸口罩之說並非事實。更何況，被
      上訴人從無舉證其係在五樓陽台外要伸收取口罩時墜樓。被上訴人之房東證稱
      其要收衣服時，須拿椅子墊云云。惟被上訴人既未證明其當天有曬衣服，且無
      證明其衣服係曬在圍牆外之事實，則林美玉之證詞即與待證事實無涉，原審以
      其收衣服意外自五樓頂跌下來為由，即屬被上訴人自己主張之陳詞，不足為據
      。再者，以頂樓圍牆高度「約一百三十公分至一百五十公分左右」，其與房東
      林美玉身高未滿一六○公分比較，正常人不致會將衣物掛超出圍牆，衣架亦不
      致高至一八○公分，以免增加收物之困難，愈高反而風愈大，會被吹走。任何
      正常人亦不致將單一口罩掛在超出圍牆之外，要掛、收均是困難，甚至被吹走
      。而今被上訴人竟以其凌晨四點左右為收口罩在暗夜中，裸身爬向圍牆外側收
      口罩致失足云云，誠令一般正常人均無法相信。事故現場警員到達勘察時亦無
      發現有所謂「口罩」及其他衣物，甚至在墜樓處亦無該口罩，顯見並無積極證
      物以實其說；如其所稱裸身爬過圍牆之說，則被上訴人此舉，以女性皮膚較細
      緻觀之，爬過硬物，其裸身之身體腹部或股部、背部，必然亦有擦過磚泥之嚴
      重擦傷才是，但竟沒有！凡此均無法讓人相信是意外！被上訴人之主張顯有背
      經驗法則與論理法則。
    (五)自許多現場及醫療跡證觀之，被上訴人應為自殺行為，並非意外事故：
      被上訴人事故後先送之光田醫院，其醫療記錄首頁即載明為自殺墜樓，此案重
      初證原理，應值重視。被上訴人房東林美玉，亦向醫院表明被上訴人係跳樓引
      致，並非意外。光田醫院醫護人員皆以自殺方式處理被上訴人案例，此由其醫
      護報告資料均可證實。烏日警分局獲報案後，雖係據員警轉載，但確係獲報稱
      有人自殺跳樓，顯見並非意外。因墜樓地點、牆上並無抓痕及血跡拍照，房東
      及報案證人鄧樂詩並無目睹，因之才未指予警員觀察，才無拍照之必要。否則
      如有血跡之事證，警員豈故不予拍照之理！被上訴人所述違背事實。光田醫院
      記載病歷病患有「糙動不安」、「有慾咬舌自盡的衝動」、精神科醫院會診「
      神情漠然，雙臂彎曲呈保護狀」、「用力抱住男友，不讓男友離開」、「自言
      自語、手指胡亂指」、「因病患行為怪異，在ＳＩＣＵ內曾咬舌二次，對其行
      為完全無意識，故醫生建議轉出普通病房由家屬陪同在側」等記錄（該院護理
　　　記錄第5.9.15.18.19.頁參照），此明顯為自殺未遂後之症候群，並非僅是心情無
　　　法平復所致。被上訴人對此光田綜合醫院之專業記錄任意否認，純為曲解。再
　　　第一時間台中烏日分局犁份派出所通報內容，亦載為「接獲通報稱位於新東村
　　　綠園路五一號，有人自五樓跳樓自殺，請速前往處理」，事證俱在，足見，向
　　　警報案者亦觀察判斷被上訴人係自殺之舉，故鄧樂詩一審證詞與其報案內容矛
　　　盾，應以其第一時間之報案陳述為真實可信。
    (六)按光田綜合醫院為被上訴人事故後第一個被送之急救單位，其接受被上訴人之
      接觸情況，應屬最接近第一時間之狀況，該院之病理記錄載明「病患有燥動不
      安」、「有欲咬舌自盡的衝動」、精神科醫院會診：「神情漠然，雙臂彎區呈
　　　保護狀」、「用力抱住男友，不讓男友離開」、「自言自語、手指胡亂指」、
　　　「因病患行為怪異，在SICU內曾試圖咬舌二次，對其行為完全無意識，故醫生
　　　建議轉出普通病房由家屬陪同在側」（一審卷護理記錄）。該院為一專業醫院
　　　，向來所接受集診病患無數，與被上訴人又無任何利害關係，其本於專業立場
　　　觀察所得實地記錄，自無故意將無欲自殺之意念載成有咬舌自盡之可能，因此
　　　被上訴人原本為一自殺之舉，應屬可信。通常如人非自殺而係意外事故發生，
　　　除非是現場昏倒休克，必然在第一時間向來救者或醫療人員講明事故如何「發
　　　生」、「遇難」、「歷劫歸來」，而會有詳實之描述，但被上訴人之反應，完
　　　全迴異。且，被上訴人如非自殺，獲救後當不會有屢次咬舌自盡之舉。甚至，
　　　連警方在事後到醫院詢問狀況，被上訴人都會「不願說明」。顯見，事實上與
　　　被上訴人所稱情節矛盾、相反。
    (七)原審所定舉證責任分配原則，未符法定意旨：
      民事訴訟法第二七七條修正後雖增定但書「但法律有特別規定，或依其情形顯
      失公平者，不在此限」，其立法理由主要考量「故最高法院於判例中即曾依誠
      信原則定舉證責任之分配。尤以關於公害事件、交通事故、商品製作人責任、
      醫療糾紛等事件之處理，如嚴守本條所定之原則，難免產生不公平之結果」。
      惟，本件給付保險金事件，並無非上開列舉事件；被保險人對其所發生之損害
      ，應負責舉證確係「意外事故」，而非只要有損害，概推定為意外事故。如依
      原判決所述，則變成保險人推定負有被保險人並非意外事故發生損害之舉證責
      任。如此對保險人亦顯不公平，現行保險法及民事訴訟法並無如此推定條文。
      再者，「主張法律關係存在之當事人，須就該法律關係所發生所須具備之特別
      要件，負舉證責任，至於他造主張有利於己之事實，應由他造舉證證明」，故
      被保險人仍須就其事故之意外性、外在性、非故意及損害等要件負「本證」之
      舉證責任，保險人所為之舉證係屬「反證」，並非應由保險人負本證之舉證責
      任。被保險人發生事故後，大抵對其事故之發生成因刻意隱匿、隱瞞，對其以
      前病歷、病情略以不提，甚至保險人連其曾至何醫療院所診治，亦無法知悉，
      保險人要如何調查？原判決僅以「保險人通常是較有資力之一方，具備有調查
      保險事故發生原因之能力」云云，並非事實。有資力之一方並非即有事故調查
      能力。保險人尤無刑事偵防或稅務機構之調查權或強制處分權，如何較有調查
　　　能力。按「民事訴訟如係由原告主張權利者，應先由原告負舉證之責，若原告
　　　不能舉證，以證實自己主張之事實為真實，則被告就其抗辯之事實即令不能舉
　　　證，或其所舉之證據尚有疵累，亦應駁回原告之請求」，最高法院十七年台上
　　　字第九一七號判例參照。被上訴人一審起訴主張其發生意外不甚墜樓云云，惟
　　　從其周邊狀態、向警報案情況、送醫、急救過程等，均證明為跳樓自殺，並非
　　　意外。則被上訴人須為其主張盡舉證之責。
    (八)再查，自殺並不須任何制式方式或方法，也不必然須由五樓跳下。有自殺之念
      ，亦可由任何一樓層跳下。光田醫院ＣＴ申請及報告書均載明「falling down
      from  3F」（由三樓掉下來）（8.4.事故當天記錄），與被上訴人起訴所稱
      由五樓不慎掉落云云，根本不符，事故發生附近之民眾將被上訴人送醫，若非
      有民眾目睹自幾樓跳下，何以會來告訴救護車人員謂自「三樓」跳下？由此亦
      可反證林素玉事後到庭所稱三樓、四樓窗戶是關閉之說，並非實在！事後雖發
      現被上訴人之內衣內褲放在床上，既然已有就寢之準備，何以會上五樓頂？顯
      難合理說明。而原審以「則原告已為就眠可認，核無自殺跡象：：難認有尋短
      之意」云云等一節，亦不足說明被上訴人非無自殺之念，按每個人選擇自殺之
      方式多種，不一而定，被上訴人如已決意自殺，了無牽掛，裸身自二樓窗戶跳
      出或自五樓跳下，均屬常情。尤其，人之死念固有多端，縱使非為新台幣（下
      同）一百萬元保險金自殺，亦屬正常，但其事後自殺未遂請領保險金，自須探
      究是否自殺或意外以為斷。被上訴人僅以其非為一百萬元，故非自殺云云，其
      概念前後已有混淆。至於，房東事後為長期房客之被上訴人請領保險金之便，
      故為迴護之詞，亦為人情之常。但不能故予掩飾真實。本件為被上訴人自殺未
      遂後請領保險金之舉，依契約及保險不保故意之本質，不能給予。
  三證據：除援用第一審所提證據外，補提公司登記表、民事訴訟法第二七七條增修
    立法理由各一件（均影本）為證，並聲請訊問證人蔡鵬輝、胡銀秤及聲請向台閩
    地區勞工保險局、學生保險單位、中央健保局分別調閱被上訴人於事故發生前三
    年之健保給付項目及請領健保醫療單位之名稱、看診病症及金額等細目資料。
乙、被上訴人方面：
  一聲明：求為判決：駁回上訴。
  二陳述：除與原判決記載相同者，茲引用之外，補稱：
    (一)按「保險人或受益人僅須證明保險事故之損害，業已發生即可，保險人如主張
      其有免責事由，應由保險人負舉證之責」（最高法院七十四年度台上字第八四
      八號判決參照），本件被上訴人已舉證證明保險事故之損害，上訴人主張其有
      免責事由，自應由其負舉證責任，又保險法第二十九條第一項規定：「保險人
　　　對於由不可預料或不可抗力之事故所致之損害，負賠償責任」。同條第二項規
　　　定：「保險人對於由要保人或被保險人或其代理人之過失所致之損害，負賠償
　　　責任」，此為原則規定之適用，被上訴人僅就原則規定要件之事實存在負舉證
　　　責任，同條第二項但書規定「但出於要保人或被保險人或其代理人之故意者不
　　　在此限」此為例外規定，自不應由被上訴人負舉證責任，本件上訴人一再質疑
　　　被上訴人非由意外自五樓墜落，則其自應舉證證明被上訴人係因故意之行為自
　　　五樓墜落，否則上訴人如何證明其有免責事由？(二)本件被上訴人因欲登高收口
　　　罩不慎自五樓墜落，此並非被上訴人故意所為，有下列事證足憑：被上訴人
　　　投保金額並不高，且於投保一年餘（6.投保，8.4.發生事故）才發生意
　　　外墜樓事故，若被上訴人係為領保險金而故意跳樓，理當於跳樓前投保高額保
　　　險，豈有為低額保險金故意跳樓之理？被上訴人係一單純之大學生，感情生
　　　活穩定，在校成績優良，人際關係正常，此有卷內照片，及友人吳明璋、楊千
　　　慧等人之證明書可憑，被上訴人實無任何自殺之動機，且本案發生後，警察單
　　　位至現場搜證，亦未發現有任何被上訴人留下之遺書或其他被上訴人欲自殺之
　　　佐證，是被上訴人應係意外墜樓無疑。證人鄧樂詩於原審證稱：當天凌晨三
　　　、四點左右聽到有人喊救命，有看到五樓牆壁外緣有抓痕，痕跡是由上而下、
　　　有一、二樓的長度、到三樓左右等情，是被上訴人顯係意外墜樓，否則何須呼
　　　救及緊抓樓牆外壁達二樓長度？
    (三)被上訴人質疑證人鄧樂詩之證言未有警員拍照存證，故不可採，惟查：證人鄧
      樂詩與被上訴人非親非故，僅係恰巧住在被上訴人墜樓地點旁之目擊證人而已
      ，其本無須甘冒偽證罪責為被上訴人為不實證言之必要，何況警員對現場未盡
      採證之責乃員警之疏漏，實不得以員警之疏漏來否定證人之證言。
    (四)上訴人一再以被上訴人墜樓時裸身質疑被上訴人，惟裸睡或裸身上頂樓乃個人
      生活習慣，以現今社會開放之程度觀之，此應非不可能之事，何況被上訴人所
      住之房屋為女子宿舍，房東亦為女性，彼此情同姐妹，而當時又係凌晨，被上
      訴人裸身上頂樓乙節，難謂係精神不正常所為。
    (五)上訴人主張光田醫院之病理紀錄載有：「病患有燥動不安」、「有欲咬舌自盡
      的衝動」、精神科醫院會診：「神情漠然，雙臂彎區呈保護狀」、「用力抱住
      男友，不讓男友離開」、「自言自語、手指胡亂指」、「因病患行為怪異，在
      ＳＩＣＵ內曾試圖咬舌二次，對其行為完全無意識，故醫生建議轉出普通病房
      由家屬陪同在側」（一審卷護理記錄第5.9.15.18.19.等頁），認上訴人有自殺意
      圖，惟查：任何人從高樓墜落，能有生還機會已是不容易，經此可怕之過程，
      在醒來時，難免有異常之表現，是前述光田醫院之紀載，即係被上訴人墜樓後
      之異常狀況，實難以此認其墜樓前有自殺意圖。
    (六)上訴人主張光田醫院ＣＴ申請書及報告書載有「falling down from 3F樓」，
      認此與被上訴人稱其由五樓不慎掉落不符，惟查：本件被上訴人剛墜樓時意識
      不清，根本無法描述墜落之經過，此為光田醫院八十九年十月十一日事歷八
      九○○八八二號函載明在卷，是前開光田醫院報告書所載病人由三樓墜落與事
      實不符，再查房東林素玉證稱三樓、四樓窗戶之關閉的（見原審7.審理筆
      錄）及目擊證人鄧樂施證稱：「五樓牆壁外緣有抓痕，痕跡是由上而下、有一
      、二樓之長度．．．」等語（見原審10.13.審理筆錄）益足證被上訴人是從五
      樓失足墜樓無訛。
    (七)上訴人主張台中烏日分局犁份派出所通報內容載有：「接獲通報稱位於新東村
      綠園路五十一號，有人自五樓跳樓自殺，請速前往處理」等語，認被上訴人是
      自殺，惟如前所述，被上訴人剛墜樓時意識不清無法詳述墜樓經過，以致被誤
      認為自殺，此為旁觀者之誤認，既然被上訴人清醒後已詳細說明係失足墜樓，
      並非自殺，則前述旁觀者之猜測自屬錯誤，不能證明被上訴人是自殺。
    (八)上訴人主張頂樓圍牆高度約一百三十公分至一百五十公分，認正常人不致將口
      罩掛於超出圍牆外，又認現場警員到達勘察時，並無發現有口罩及其他衣物，
      認被上訴人所言不實，惟查：被上訴人自始即稱自己是登上舊木凳要收圍牆旁
      之口罩而不慎自頂樓摔下見（三商人壽9.訪問函），以現場圍牆之高度加
      上舊木凳的確可能令人失足墜樓，而曬衣架、舊木凳等物於墜樓事件發生後不
      見，乃因房東怕意外再發生而收起來，口罩則可能已被風吹走，惟此並不能證
      明被上訴人非意外失足墜樓。
    (九)上訴人舉證人蔡鵬輝，及胡銀秤欲證明被上訴人墜樓非意外所致，惟查：證人
      蔡鵬輝乃事故後一個月後才到現場勘查（見　鈞院12.18.準備程序筆錄），當
      時房東早把曬衣架舊木凳等物收起來，不能因證人蔡鵬輝去現場時未看到該物
      即認自始無該物，又證人胡銀秤雖證稱在奇美醫院當天其家屬有陳述被保險人
      是犯了陰的事，但沒有科學根據等語，惟此為被上訴人否認，且所謂鬼魂附身
      之說毫無科學根據，實不足以作為被上訴人非意外墜樓之證明。
    (十)被上訴人並未有任何精神疾病或吸毒情事，是上訴人所主張之被上訴人有服用
      藥物及人格分裂等情形與事實不符。被上訴人堅決否認有故意跳樓自殺之行為
      ，上訴人並無證據足以證明被上訴人失足墜樓受傷係出於故意或有保險契約之
      除外責任，則上訴人自應依約負保險金給付責任。被上訴人因發生意外事故而
      成殘廢乃既成事實，上訴人自應依保險契約理賠約定金額，否則保險之真義何
　　　在？本件上訴人既無法證明被上訴人墜樓係出於故意，自不得拒絕理賠，原判
　　　決並無違誤，請駁回上訴人上訴。
  三證據：援用第一審所提證據。
丙、本院依職權向中央健康保險局調閱被保險人之就醫紀錄有無因精神方面疾病接受
    治療紀錄。
      理      由
一、被上訴人主張：伊於民國八十六年六月二十四日向上訴人投保終身壽險壽型保險
　　金額二十萬元，並附加綜合保障個人附約二十年繳費防癌終身健康保險附約、個
　　人傷害保險附約保險金一百萬元、傷害醫療保險金限額一萬元、日額五百元、住
　　院醫療保險附約計劃Ａ、全家福住院醫療保險附約五百元、常春住院醫療保險附
　　約住院及加護病房保險金五百元、手術保險金五百元、出院療養保險金五百元、
　　二十年重大疾病及二、三級殘廢豁免保險費附約九千元；嗣伊於八十七年八月四
　　日凌晨四時許，在台中縣龍井鄉○○路五十一號租屋處之五樓頂，為收取曬衣架
　　上口罩，不慎自頂樓摔下，致第二、三腰椎粉粹性骨折、兩足踝及骨盆骨折，已
　　符合第四級殘廢程度，因本件意外傷害先後三次在醫院住院接受手術治療，爰依
　　保險契約之法律關係，求為命上訴人給付殘廢保險金三十五萬元及加計住院、手
　　術及傷害醫療等保險金共七十一萬二千四百五十元及法定遲延利息之判決。
    上訴人則以：被上訴人未能舉證並提出所主張意外傷害事故證明文件，伊自不負
    保險金之給付義務；被上訴人住於租屋處二樓，在發佈颱風警報翌日凌晨氣溫最
    低，顯非悶熱，竟裸身至五樓頂乘涼，又何能以一六０公分身高輕易自頂樓圍牆
    墜樓受傷，且就發生事故時間及經過，前後所述反覆矛盾，難以證明其起訴主張
    事實為真，另依光田醫院之護理記錄記載被上訴人之家屬曾表示其有人格分裂現
    象及服用藥物習慣，顯非出於偶發事故意外受傷；再由警局通報資料及醫療紀錄
    跡證，係出於被上訴人之故意自殺行為所致；本件事故非出於意外，屬上開各項
    保險附約之除外責任範圍，自非上訴人所承保之意外事故，即無依約給付保險金
    之義務等語，資為抗辯。
二、被上訴人主張：被上訴人於八十六年六月二十四日向上訴人投保終身壽險（壽型
    ），保單號碼000000000000，保險金額新台幣二十萬元，並附加附
    約綜合保障個人附約二十年繳費防癌終身健康保險、個人意外身故及殘廢保
    險附約保險金一百萬元（下稱ＡＤＤＲ）、傷害醫療保險金限額一萬元（下稱
    ＡＭＲ）、傷害醫療保險金日額五百元（下稱ＤＨＩＲ）、住院醫療保險附
    約計劃Ａ（下稱ＨＳＲＡ）、全家福住院醫療保險附約五百元（下稱ＦＩＨ）
    、常春住院醫療保險附約住院及加護病房保險金五百元（下稱ＨＩＲ）、常
    春住院醫療保險附約手術保險金五百元（下稱ＳＩＲ）、常春住院醫療保險附
    約出院療養保險金五百元（下稱ＨＣＲ）、二十年重大疾病及二、三級殘廢豁
    免保險費附約九千元；嗣被上訴人於八十七年八月四日凌晨四時許，在台中縣龍
    井鄉○○路五十一號五樓租屋處，自頂樓墜樓，致第二、三腰椎粉粹性骨折、兩
    足踝骨折及骨盆骨折等傷害，先後住院三次接受脊椎、腳踝手術治療：光田醫院
    自即日起至同月十一日共八日在加護病房、自同月十一日至同月十九日共八日在
    普通病房住院治療，自同月十九日至十月二十四日共六十六日在奇美醫院普通病
    房住院治療；嗣於八十八年五月十二日至同月十七日共五日、及自八十九年八月
    三十一日至同年九月五日共五日在奇美醫院普通病房住院治療，支出如原判決附
    表二之醫療費用合計一萬五千五百零五元之事實，業據被上訴人提出保險契約保
    單面頁及各該附約之保險契約、奇美醫院及光田綜合醫院診斷證明書為證（見原
    審卷(一)第十三至二五、一三七至一九九頁），且為上訴人所不爭執，應堪信為真
    實。
三、被上訴人復主張：伊係意外墜樓受傷，上訴人應依約給付保險金，為上訴人所否
    認，並以前揭情詞置辯。經查：
  (一)被上訴人主張於八十七年八月四日凌晨四時許，在台中縣龍井鄉○○路五十一號
    租屋處五樓之頂樓，為收取曬衣架上口罩，不慎墜樓摔下等情。查證人即發現
    墜樓報警的鄰居鄧樂詩證稱：伊住該樓房對面約十公尺，被上訴人墜樓是當天凌
    晨三、四點左右，當時起來上廁所，剛躺在床上，聽到唉的一聲，並有人喊救命
    （或救我），然後就聽到碰的一聲，打開窗戶，看見一個女孩子沒有穿衣服躺在
    地上，就打一一九報警，說有一個女孩躺在五一號旁，而後救護車就來了，當時
    伊有叫被上訴人，但被上訴人沒有回應，後來警察來了，陪警員到現場看，到頂
    樓（五樓）看到曬衣架；該天再跟房東上去，有看到五樓牆壁外緣有抓痕，因外
    壁有塗水泥漆，所以有手碰觸的痕跡看得出來，痕跡是由上而下且有一、二樓的
    長度，到三樓左右等情（見原審卷(三)第五至七頁）。證人即處理本件墜樓之警
    員施谷都到庭證稱：於八十七年八月四日早上巡邏時接獲通報，說有人墜樓，就
    前往新東村綠園路五十一號處理，當時墜樓者已被救護車載走，查知墜樓者是住
    二樓，前往查看，當時屋內整齊單人住，內衣褲放在床上，墜樓方向之窗戶未打
    開，據聞是從五樓掉下，前往查看五樓部分是透天陽台，當時五樓也沒有可疑的
    跡證等語（見原審卷(二)第卅一、卅二頁）。又證人即租屋處房東林美玉證稱：
    房客被上訴人住二樓，伊住三樓，當時三、四樓門窗是關的，警員研判被上訴人
    是從五樓墜落；五樓有部分是陽台，房客有些衣物都在五樓曬，曬衣架未量高度
    不明，曬衣架曬東西時有時候會超出圍牆，如果是伊要曬衣服的話要拿椅子墊，
    曬衣架現已經不在了；被上訴人墜樓前沒有情緒不穩定，墜樓後，對面的鄧先生
    打電話說有聽到呼救聲，查問是否有女孩被強姦；被上訴人被送到醫院，伊隨後
    去有問為何墜樓未獲答復，但看起來很害怕等語（見同上卷第卅三頁）。由證人
    即發現墜樓報警的鄰居鄧樂詩描述在案發時情節之「聽到唉的一聲，並有人喊救
    命（或救我），然後就聽到碰的一聲」證詞，證人即處理本件墜樓之警員施谷都
    證稱現場並無異狀，二樓窗戶關閉故不可能從二樓墜樓，證人即租屋處房東林美
    玉之被上訴人在案發前情緒穩定，及現場與被上訴人指稱相符，被上訴人主張係
    意外不慎墜樓，應可信為真實。
  (二)上訴人雖以被上訴人有人格分裂精神異常的現象，並有服用藥物的習慣，其因故
    意自殺受傷，係有保險契約理賠之除外責任條款之置辯，經查：
    1.觀諸上訴人八十七年八月四日新聞剪報內容，氣象局所發佈之颱風警報係預測
      於八十七年八月四日中午左右方從台灣東部登陸，暴風圈僅影響恆春半島、台
      東、蘭嶼、綠島、花蓮及宜蘭，以事故發生時間（八十七年八月四日凌晨）及
      地點（台中縣龍井鄉○○路五十一號），因有中央山脈地形之阻擋，應尚未受
      到颱風直接影響，再就地形而言背風坡天候較為悶熱，氣溫應較順風坡為高，
      況在颱風前夕，氣溫及濕度均較為異常而悶熱，被上訴人謂天氣悶熱，應屬可
      採。
    2.查被上訴人租住處為四樓五之房屋，前為他人二樓三房屋（即二樓加強磚造搭
      建第三層鐵皮屋）、其旁為被上訴人墜地之水泥空地或部分作停車用（報告附
      件照片指墜樓處）、其後為空地或部分開闢作為菜圃，有兩造提出之照片附卷
      可按（見原審卷(一)證物袋、本院卷第一○二至一○五頁理賠案件處理經過流程
      摘要報告附件），該屋顯較鄰屋突出，在頂樓行動不易為鄰屋窺視。參以被上
      訴人租屋處為一女子公寓，除由房東林美玉居住三樓外，被上訴人之租住二樓
      房間，餘由四名女房客居住，而當時三、四樓門窗關閉及被上訴人有裸睡之習
      慣，業據房東林美玉證述在卷（見原審卷(二)第卅三頁），再被上訴人所住二樓
      房間窗戶關閉、內衣褲置放床上，亦據警員施谷都證明（見原審卷(三)第五至七
      頁）。二、三、四樓房間窗戶既均關閉，被上訴人自不可能由該等樓層墜落。
      又其內衣褲均置放床上，被上訴人之已為就眠準備可認，核無自殺跡象，是被
      上訴人主張其因有裸睡之習慣且不耐當時之悶熱，遂裸身至頂樓乘涼，尚非無
      據，難據認被上訴人有尋短之意。是上訴人所辯被上訴人係跳樓自殺等語，尚
      無可採。
    3.又女性愛美擔心晒黑，部分有在夏天騎機車或自行車有戴口罩習慣，不以冬天
      使用為限；被上訴人之房東林美玉到庭證稱：伊所住五樓部分是陽台，房客有
      些衣物都在該處曬，而該處之曬衣架如曬衣物時有時會超出圍牆，如係伊欲取
      衣服，尚須拿椅子墊等情，已如前述。足示事故發生前該頂樓圍牆旁確有曬衣
      架，且欲取超出圍牆之衣物時，尚須藉助其他器具登高，上訴人之置疑頂樓曬
      衣架位置，非可採信。以上訴人所稱「頂樓圍牆高度約一二０至一三０公分」
      （見原審卷(一)第四四頁，另原審卷(二)第二十頁台中縣警察局烏日分局處理乙○
      ○墜樓報告書載圍牆之高度為一二０公分，原審卷(二)第三二頁警員施谷都證稱
      圍牆高度約一百三十至一百五十公分左右）；而頂樓現場又存有被上訴人所稱
      之木凳及曬衣架，此分別有台中縣烏日分局處理被上訴人墜樓案之報告書一份
      及報案人即證人鄧樂詩之證述在卷可參，上訴人提出之報告附件照片（見本院
      卷第一○四頁）亦有木凳；觀以被上訴人一六０公分之身高，如再加上木凳之
      高度，取衣時如有不慎，非無墜樓之可能。現場之曬衣架在事故後已不存在，
      為證人即房東林美玉所明證，現場勘驗亦無法比對；又警員現場調查重點在犯
      罪行為之偵查，如不認有犯罪行為，即無再作詳細之蒐證，本件警員既認非犯
      罪行為所致，故未作口罩有無之記載，不能因而即謂在頂樓或地面無口罩存在
      ，是上訴人所辯「頂樓圍牆高度約一二０至一三０公分，相較於被上訴人一六
      ０公分之身高，若非出於被上訴人之故意行為，何能輕易自頂樓墜樓受傷」（
      原審卷(一)第四四頁）、「警員現場調查未發現口罩」，委不足採。
    4.再被上訴人墜樓之地點係緊靠在該棟建築一樓牆壁之邊緣，倘其係出於自殺之
      故意，則在跳離建築物牆緣之障礙物係以拋物線弧度墜落，而非必成直線垂直
      墜在一樓牆邊；且由被上訴人因本事故致身體第二、三腰椎、兩足踝併骨盆骨
      折之部位傷勢，不能謂必係兩腳先行著地；復參以本件事故之報案人即證人鄧
      樂詩前述證稱：伊於被上訴人墜樓前聽聞呼救等情。則被上訴人如故意自殺，
      其在自五樓頂墜落至地面短短數秒間即無唉喊呼叫救命之理。不能以警員有無
      疏漏拍照或證人未提供現場照片，即謂證人鄧樂詩證言不可採；故上訴人所辯
      以人上半身較重物理現象，被上訴人雙腳先行墜地，係其故意之自殺行為所致
      云云，自不足採。
    5.至於在重大事故後，難期病患之情緒穩定，上訴人以護理記錄所載病患記錄「
      燥動不安」：：等等，不得擅斷為自殺未遂後之症候群。又被上訴人在墜樓後
      受驚嚇不穩定之情緒下，難期其能對較陌生之警員或房東說明詳細墜樓經過。
      至於「跳樓自殺」或「不慎墜樓」，自外形式言似難判斷，故不得以警察局之
      通報記錄為被上訴人「跳樓自殺」之依據。末就有關何人向光田醫院透露被上
      訴人服用藥物及人格分裂之現象及有無就被上訴人服用藥物檢驗等疑問，經原
      審法院向光田醫院函查，經該院於八十九年十月十一日以八九光醫事歷字第八
      九００八八二號函回覆「無法確定何人提及個案服藥情形，該病患住院期間未
      作相關用藥檢驗；據家屬解釋，病人有人格轉換是八十七年八月十二日醫師之
      記錄，但無法得知是那位家屬」。醫院之記載，未明言何位家屬，以何方式知
      悉，即難以盡信。從而，被上訴人有無人格分裂及服藥習慣既未經檢驗，上訴
      人復無法舉證證明被上訴人事故前患有人格轉換之病症，自無法據此推定被上
      訴人墜樓與該等因素有關，逕認係出於被上訴人之故意行為而屬除外責任之範
      圍。況若被上訴人有人格分裂或人格轉換，非不能以鑑定或以被上訴人其後就
      醫情形明瞭，惟被上訴人在本件事故後迄今，均未曾因精神方面疾病有接受治
      療，有中央健康保險局九十一年四月二十六日健保審字第○九一○○○六六七
      一號函附就醫紀錄資料及代碼在卷可按（見本院卷第一六七至一七七頁）；上
      訴人並表明不就被上訴人之精神作鑑定（見同上卷第一六一頁）。從而，上訴
      人所辯依光田醫院之護理記錄內容可知，被上訴人家屬親人曾向醫師告知其有
      人格分裂的現象，並有服用藥物的習慣，其係因精神異常或服用藥物而故意跳
      樓自殺云云，非可採信。
四、按保險契約係當事人約定一方（要保人）交付保險費於他方（保險人），他方對
    於因不可預料或不可抗力之事故所致之損害，負擔賠償財物之行為之意思合致，
    此觀保險法第一條規定自明，如因危險事故發生，致保險標的物全部或一部滅失
    而生損害時，其危險事故若非契約當事人雙方所同意除外事項，他方即不得藉詞
    免其賠償責任。
  (一)本件被上訴人之墜樓受傷，或可認被上訴人就該保險事故之發生有失足之過失，
    但無證據足以證明被上訴人對其受傷結果之發生，係出於故意或有其他保險契約
    之除外責任，如前所述，既不能證明被上訴人係故意自殺所致傷害或有保險契約
    不為理賠之除外責任，則被上訴人自得依保險契約請求上訴人給付保險金給付。
  (二)被上訴人主張依兩造所簽訂保險契約之賠付條款為：ＡＤＤＲ第五條：「被保
    險人於本附約有效期間內，因遭遇外來突發的意外傷害事故，並以此意外傷害事
    故為直接且單獨原因，致其身體蒙受傷害或因而殘廢或身故時，本公司依本附約
    的約定，給付保險金」。ＡＭＲ特約條款甲：「被保險人蒙受第五條約定之傷
    害，並以此傷害為直接原因，經公立或本公司指定之醫院及診所住院治療者，本
    公司就其必需且合理的實際醫療費用，給付傷害醫療保險金。但每次傷害給付總
    額不得超過保險單所記載的每次傷害醫療保險金限額」。ＤＨＩＲ特約條款乙
    ：「被保險人蒙受第五條約定之傷害，並以此傷害為直接原因，經公立或本公司
    指定之醫院及診所住院治療者，本公司按其住院日數給付保險單所記載之傷害醫
    療保險金日額，但每次傷害給付日數不得超過九十日」。ＨＳＲＡ第十二條：
    「被保家庭成員因第十一條之約定而住院治療時，本公司依被保家庭成員住院期
    間內所支出之病房費、膳食費、護理費（不含特別護士費）、及醫師診察費核付
    ，但每次住院申請日數最高不得逾一百二十日，且其每日最高給付不得超過本附
    約所載每日病房費用保險金限額」。ＦＩＨ第十三條：「一、住院保險金：被
    保家庭成員有本附約第十二條約定之情事時，本公司依其住院日數乘以每日住院
    保險金給付住院保險金，但每次住院最高以一百二十日為限。二、手術保險金：
    被保家庭成員有本附約第十二條約定之情事而須接受手術治療時，本公司另依手
    術類別及每日住院保險金倍數表所載每日住院保險金額倍數給付手術保險金。三
    、加護病房住院保險金：被保家庭成員有本附約第十二條約定之情事而需住進加
    護病房治療時，本公司另依其進住加護病房日數乘以每日住院保險金額給付加護
    病房住院保險金，但每次住院最高以十四日為限」。常春住院醫療保險附約第
    十二條ＨＩＲ住院保險金、加護病房住院保險金之給付：「被保家庭成員有本附
    約第十一條約定之情事而須住院治療時，本公司按實際住院日數乘以每日住院保
    險金額給付住院保險金，但每次住院給付日數最高以三百六十五日為限。被保家
    庭成員有本附約第十一條約定之情事而須住進加護病房治療時，本公司除依前項
    方式給付住院保險金外，另依住進加護病房日數於三十日以內者，按加護病房實
    際住院日數乘以每日住院保險金之一半給付」。常春住院醫療保險附約第十三
    條ＳＩＲ手術保險金之給付：「被保家庭成員有本附約第十一條約定之情事而須
    接受手術治療時，本公司另依手術類別及每日住院保險金額倍數表所載每日住院
    住院保險金額倍數給付手術保險金。同一住院期間接受兩項以上（含）手術時，
    其各項手術保險金分別給付之」。常春住院醫療保險附約第十四條ＨＣＲ出院
    療養保險金之給付：「被保家庭成員有本附約第十一條約定之情事且已出院療養
    者，本公司依實際住院日數於十五日以內者，按實際住院日數乘以每日住院保險
    金額之一半給付出院療養保險金。實際住院日數超過十五日以上時，於一至十五
    日之部分，按住院天數十五日乘以每日住院保險金額之一半給付，逾十五日之部
    分，按超過日數乘以每日住院保險金額給付」等，有其提出之保險契約在原審卷
    可稽，復為上訴人所不爭，堪可採信。
  (三)再就被上訴人主張：本件事故手術後因第一腰椎至第四腰椎由於骨融合及鋼釘固
    定、前屈及後仰零度、左旋或右旋十五度，業據提出奇美醫院診斷證明書乙紙為
    證（見原審卷(一)第十四頁）；又被上訴人第二、三腰椎骨折於外院手術鋼釘固定
    及骨融合手術治療，骨融合治療由第一腰椎至第四腰椎鋼釘固定，會造成第一、
    二、三、四腰椎關節融合，所以病人會有永久性顯著運動傷害（不論是前彎、背
    伸、旋轉上這幾節都無法活動），有奇美醫院八十九年十月六日奇醫字第五○
    三二號、八十九年十月二十三日奇醫字第五三九六號號函在卷可稽（見原審卷
    (二)第一五八頁、卷(三)第二頁）；足認被上訴人符合ＡＤＤＲ單第四級殘廢「脊柱
    永久遺留顯著運動障礙者」之程度。至被上訴人第二次於八十八年五月十二日，
    第三次於八十九年八月三十一日在奇美醫院住院手術，其手術原因跟骨骨折癒合
    不良造成活動行動不便疼痛，拔除脊椎內固定容器治療，此兩次手術都確定為高
    處墜落後造成之後遺症，此有奇美醫院九十年一月九日九０奇醫字第一二０號病
    例摘要表附卷可查，被上訴人主張其殘廢及住院治療之事實均堪採信。
  (四)被上訴人因意外造成第四級殘廢業如前述，另被上訴人主張先後住院三次接受脊
    椎、腳踝手術治療，第一次於八十七年八月四日至同年十月二十四日在光田醫院
    加護病房住院八天、普通病房八日、轉診至奇美醫院普通病房六十六日，第二次
    於八十八年五月十二日至同月十七日在奇美醫院住進普通病房五日，第三次於八
    十九年八月三十一日至同年九月五日在奇美醫院普通病房住院五日，則上訴人應
    依兩造所簽訂之上開保險附約給付第四級殘廢保險金三十五萬元（依一百萬元保
    險金百分之三十五比例計算）加計原判決附表一、二所計算之住院、手術保險金
    等共七十一萬二千四百五十元給付予被上訴人。就被上訴人附表一所計算之金額
    ，有上訴人不爭執之如原判決附表二所列之各項收據，並有被上訴人提出附卷之
    奇美醫院八十八年五月十七日、八十九年九月四日診斷證明書，及光田醫院九十
    年一月十九日九０光醫事歷字第九００００五０函（加護病房日數）為證，上訴
    人就被上訴人請求給付項目之計算方式及金額皆不爭執，而該各項金額亦屬上開
    保險契約所約定上訴人應給付之費用，被上訴人主張之金額應堪採信。
  (五)從而，被上訴人依據保險契約之法律關係，依原判決附表一、二所示之計算方式
    ，請求上訴人給付七十一萬二千四百五十元，及自起訴狀繕本送達翌日即八十九
    年三月二日起至清償日止，按週年利率百分之五計算遲延利息，洵屬有據，應予
    准許。是則原審判命上訴人如數給付，並依聲請命准免假執行之擔保金額，於法
    並無違誤。上訴意旨指摘原判決不當，求予廢棄改判，為無理由，應予駁回其上
    訴。
五、本件事證已臻明確，兩造其餘主張及舉證，核與判決結果無影響，毋庸逐一論述
    ，併此敘明。
六、據上論結，本件上訴為無理由，依民事訴訟法第四百四十九條第一項、第七十八
    條，判決如主文。
中　　　華　　　民　　　國　　九十一　　年　　　六　　　月　　二十五　　日
　　　　　　　　　　　　　　　　　　臺灣高等法院臺南分院民事第三庭
~B1審判長法官　徐　　宏　　志
~B2　　　法官　王　　明　　宏
~B3　　　法官　丁　　振　　昌
右為正本證明與原本無異。
不得上訴。
中　　　華　　　民　　　國　　九十一　　年　　　七　　　月　　　三　　　日
~B法院書記官　黃　　惠　　美
